臺灣高等法院高雄分院刑事裁定　　　　　 99年度抗字第335號
抗　告　人
即受刑人　　郭玉中
上列抗告人因聲請回復原狀案件，不服臺灣屏東地方法院中華民
國99年11月29日裁定（99年度聲字第1177號），提起抗告，本院
裁定如下：
    主  文
抗告駁回。
    理  由
一、本件抗告意旨略以：抗告人即受刑人（下稱抗告人）郭玉中
    於民國（下同）99年5 至7 月間，因雙側跟骨骨折，入住屏
    東縣新埤鄉小康醫院及屏東縣潮州鎮茂隆骨科醫院，住院接
    受治療期間，原審法院以雙掛號將該院99年6 月23日99年度
    訴字第280 號刑事判決書送達，寄至抗告人住所地，抗告人
    因住院未能親自收受，代收人為抗告人之母親，惟抗告人母
    親不識字，哪能具有辨別事理能力？且抗告人之母親簽收該
    訴訟文書後，不知其嚴重性，未交予抗告人，致抗告人逾期
    喪失上訴之機會，抗告人之母親收受判決，哪能一概而論，
    認為等同於抗告人收受判決。抗告人雙側跟骨骨折，雖意識
    清醒，但雙腳不良於行，已無法處理自己之事務及行訴訟之
    行為，因而遲誤上訴期間，致抗告人之權益受損，且抗告人
    曾於99年7 月、8 月、9 月、10月、11月間，具狀聲請回復
    原狀，請查明以還抗告人有從新訴訟之機會等語。
二、本件聲請回復原狀案件，經本院審理結果，認原審裁定認事
    用法及諭知「聲請及上訴均駁回。」之結論均無不當，應予
    維持，並引用第一審裁定記載之證據及理由（如附件）。
三、另查：
  (一)按刑事案件送達文書，除刑事訴訟法第六章有特別規定外，
    準用民事訴訟法之規定，刑事訴訟法第62條定有明文；而依
    民事訴訟法第136 條第1 項、第137 條第1 項之規定，送達
    於應受送達人之住居所行之，送達於住居所不獲會晤應受送
    達人者，得將文書付與有辨別事理能力之同居人或受僱人。
    本件原審99年6 月23日99年度訴字第280 號刑事判決書，原
    審係對應受送達人即抗告人之住所地，以掛號郵寄送達之方
    式，於99年7 月15日由郵差將該刑事判決書交付予在抗告人
    住所地與抗告人同住之母親郭楊紅柑簽收完成送達，以上有
    送達證書在卷可憑（見該案原審卷第36頁），上開送達之程
    序，核符上述法律之規定。抗告意旨雖以其母親不識字，不
    知訴訟文書之嚴重性，未將代收之判決書交予抗告人，認其
    母親不具有辨別事理之能力，主張不生合法送達之效力云云
    。查不識字之人，或因未曾接受過學校正規之教育或未從事
    一定語文知識之學習，而不認識、瞭解文字符號所代表之意
    義，然不等同於心智有缺陷或身心有障礙之人。故不識字之
    人，苟無心智缺陷或身心障礙，致其辨別事理之能力完全喪
    失或減損而明顯低於一般正常人之情事，尚不得單純以不識
    字為由，即將其與身心障礙者同視，而主張其無辨別事理能
    力。抗告人未舉任何事證，以證明其母親有心智缺陷或身心
    障礙，致辨別事理之能力完全喪失，或減損已達不知其代抗
    告人收受上開刑事判決書之意義與效果，徒以其母親不識字
    ，不知訴訟文書之嚴重性，未轉交判決書給伊，即認其母親
    無辨別事理之能力云云，洵屬無稽，其並據以主張上開判決
    書送達給伊母親不生合法送達之效力，及送達給伊母親不等
    同於送達伊本人云云，均與上揭法文所規定之送達程序與效
    果不符，而不可採。
  (二)本件抗告人係於99年5 月17日，因釘鴿巢時不慎跌落，致兩
    腳雙側跟骨骨折，而於99年5 月17日至18日，在屏東縣新埤
    鄉小康醫院住院治療；另於同月25日至屏東縣潮州鎮茂隆骨
    科醫院治療，醫師建議住院進一步治療；復於同年月31 日
    ，再至屏東縣新埤鄉小康醫院門診治療，以上事實，分別有
    上開各醫院之覆函及小康醫院就醫證明書等附卷可稽（見本
    案原審卷第4 、27、28頁），惟抗告人之母親郭楊紅柑，係
    於99年7 月15日，在抗告人之住所地代為收受原審法院交付
    郵務送達之該院99年6 月23日99年度訴字第280 號刑事判決
    書，以上亦有送達證書在卷可憑（見該案原審卷第36頁），
    依上開各醫院函之記載，抗告人於99年7 月15日並未在上開
    2 醫院住院治療，抗告人竟主張原審法院送達上開刑事判決
    書至其住所地，由其母親代收之時（即99年7 月15日），伊
    人係在醫院住院期間，無法親自收受判決書云云，與事實完
    全不符，已難憑信，其進而據以主張該案非因其過失致遲誤
    上訴期間，聲請回復原狀云云，殊不足採。
  (三)又抗告人於上開住院或門診期間，均意識清醒（楚），係由
    家屬陪同至醫院就診，尚且能辦理自動出院，已詳如上揭函
    所示，足認抗告人雖確有因上開釘鴿巢時不慎跌落，兩腳雙
    側跟骨骨折之意外傷害，而不良於行，然該傷勢並未致使其
    已達無法處理自己之事務及行訴訟行為之情狀。按刑事被告
    提起上訴，法並未明文強制規定，應由被告親自撰寫上訴書
    狀，或應由被告親自將上訴書狀送至法院，始生上訴之效力
    。本件抗告人因上開意外事故，僅致其雙腳不良於行，心智
    及意識等能力，均仍處於正常之狀態，其自可在法定上訴期
    間內，委託他人以自己名義代為撰寫上訴書狀，或自行書具
    上訴書狀後，委託他人代為郵寄或至代向原審法院遞送上訴
    書狀等訴訟行為。被告既知悉該案在偵、審程序中，且有出
    庭應訊接受調查之親身經驗，法院將有訴訟文書送達至其住
    所地，誠難諉為不知或不可預知，且抗告人於上開住院或門
    診治療期間，尚非不能以本人之意思或其他方法遵期提起上
    訴，乃疏未積極向家人詢問有無代收受該案判決書，且竟未
    遵期自行或委託他人代為遞狀提起上訴，則其遲誤上訴期間
    ，係可歸責於抗告人自身之過失所致，應堪認定。抗告人抗
    告意旨主張非因其過失致遲誤該案之上訴期間云云，顯非可
    採。
四、綜上所述，抗告人以其受有上揭傷害住院治療，主張非因其
    過失致遲誤上訴期間，聲請回復原狀，非有理由，其併提起
    之上訴，因已逾10日之法定期間，不合法律上之程式，原審
    因而將其聲請及上訴均駁回，認事用法，均無違誤，抗告人
    仍執前詞，提起本件抗告，核無理由，應予駁回。
五、據上論結，應依刑事訴訟法第412 條，裁定如主文。
中    華    民    國  100     年    1     月    3     日
                刑事第五庭    審判長法  官  曾永宗
                                    法  官  任森銓
                                    法  官  鍾宗霖
以上正本證明與原本無異。
如不服本裁定應於送達後5 日內向本院提出抗告狀。
中    華    民    國   100    年    1     月    3     日
                                    書記官  邱麗莉
附件：
臺灣屏東地方法院刑事裁定              99年度聲字第1177號
聲  請  人
即受 刑 人  郭玉中  男  36歲（民國○○年○○月○○日生）
                    身分證統一編號：Ｚ000000000號
                    住屏東縣新埤鄉○○村○○路13之1號
                    （另案在臺灣屏東監獄竹田分監執行中）
上列聲請人因違反毒品危害防制條例案件，不服本院民國99年6
月23日第一審刑事判決（99年度訴字第280 號），於遲誤上訴期
間後，聲請回復原狀，並補行上訴，本院裁定如下：
    主  文
聲請及上訴均駁回。
    理  由
一、聲請意旨略以：伊於民國99年5 月間至99年7 月間皆入住屏
    東縣新埤鄉小康醫院及屏東縣潮州鎮茂隆骨科醫院，故伊並
    未收到屏東地方法院99年6 月23日之判決書，致伊無法提出
    上訴，爰具狀聲請回復原狀並提起上訴等語。
二、按非因過失，遲誤上訴、抗告或聲請再審之期間，或聲請撤
    銷或變更審判長、受命推事、受託推事裁定或檢察官命令之
    期間者，於其原因消滅後5 日內，得聲請回復原狀，又回復
    原狀之聲請，由受聲請之法院與補行之訴訟行為合併裁判之
    ，刑事訴訟法第67條第1 項、第69條第1項 ，分別定有明文
    。又按不守期限之原因，必限於不能歸責於當事人者，始得
    聲請回復原狀；聲請回復原狀，依法本以當事人非因過失不
    能遵守期限者為限，所謂非因過失，係指逾期之緣由非可歸
    責於當事人而言，最高法院著有18年抗字第148 號、21年抗
    字第169 號判例足資參照。再依最高法院28年抗字第63號判
    例意旨「抗告意旨謂，民聲請再審，於接受裁定之次日，即
    染病十餘日不省人事，致遲誤抗告期間，當時延醫診治有藥
    方可憑，應請回復原狀云云，如果所稱病重不省人事，不能
    以本人之意思踐行訴訟上必要之行為，致遲誤法定抗告期間
    ，尚難謂其遲誤由於自己之過失，原審於抗告人所稱情形果
    否屬實，未加調查，僅以此項抗告並非不可遣人代行，即認
    其聲請為無理由，裁定駁回，自屬不合。」執此，當事人如
    因生病之緣由而致遲誤時間者，應視其於生病期間是否已達
    病重不省人事，致不能以本人之意思踐行訴訟上必要行為，
    否則如仍非不能以本人之意思或其他方法依期上訴，則其遲
    誤期間，自不得謂無過失。
三、經查，聲請人即受刑人郭玉中前因違反毒品危害房制條例案
    件，經本院於99年6 月23日，以99年度訴字第280 號判決判
    處應執行有期徒刑10月，有臺灣高等法院被告前案紀錄表在
    卷可參。本院復將上開刑事判決以雙掛號郵寄至聲請人之住
    所地（即屏東縣新埤鄉○○路13之1 號），雖職司送達之郵
    務人員未能會晤聲請人本人，惟已將該判決正本交由同住該
    址之具有辨別事理能力之聲請人之母郭楊紅柑，並以聲請人
    之同居人名義簽收，此有本院送達證書附卷可考（見本院卷
    第36頁），且聲請人就此之事實亦不爭執，是上開判決正本
    既已交由聲請人之母收受，則聲請人之母簽收該等訴訟文書
    之效力，自與送達聲請人本人相同，從而，本院上開刑事判
    決應於聲請人之母收受上開判決正本之日，即99年7 月15日
    發生送達之效力。故聲請人自應於10日之法定期日屆滿即99
    年7 月29日前提出上訴（本件尚須加計在途期間4 日），始
    為合法。惟聲請人遲至99年11月23日始向本院提起上訴，有
    聲請人提出之刑事聲明上訴狀上本院之收文日期章戮印可憑
    （見本院卷第32頁），其上訴顯已逾上訴期間。
四、至聲請人陳稱：伊於99年5 月至99年7 月間入住小康醫院及
    茂隆骨科醫院，伊斯時正在醫院治療，遂無法收受判決，無
    法依時提出上訴云云。惟查：
（一）聲請人僅於99年5 月17日，因雙側跟骨骨折，住院於小康
      醫院，並於99年5 月18日自動辦理出院；復於99年5 月25
      日，因聲請人雙側跟骨骨折住院於茂隆骨科醫院，惟聲請
      人住院時，均為意識清醒，並無不省人事之情，有皇安醫
      療社團法人小康醫院乙種診斷證明書、茂隆骨科醫院99年
      10月4 日茂行政字第099100403 號函、皇安醫療社團法人
      小康醫院99年10月7 日（99）康新字第990068號函在卷可
      證（見本院卷第4 、27至28頁）。
（二）足見聲請人雖因疾病住院治療，然其既於住院期間均意識
      清楚，尚未達完全無法處理自己之事務或不能以本人之意
      思踐行訴訟上必要行為之程度，自可以自己意思委託他人
      代為其應為之訴訟行為。換言之，縱前開刑事判決於聲請
      人住院接受治療期間送答，然聲請人於住院治療期間，尚
      非不能以本人之意思或其他方法依期上訴，則其遲誤上訴
      期間，應認係可歸責於聲請人自身之過失所致。是聲請人
      以前揭所辯，本院自難憑採。
五、綜上所述，聲請人以其因病住院而遲誤上訴期間，顯非正當
    理由，其回復原狀之聲請，於法不合，應予駁回；另其所提
    之上訴，仍因認已10日之法定期間，不合法律上之程式，自
    應併予駁回。
六、爰依刑事訴訟法第69條第1 項前段、第362 條前段，裁定如
    主文。
中    華    民    國    99    年    11    月    29    日
                  刑事第一庭    法  官  羅森德
以上正本證明與原本無異。
如不服本裁定應於收受送達後5 日內向本院提出抗告書狀敘述抗
告之理由抗告於臺灣高等法院高雄分院。
中    華    民    國    99    年    11    月    29    日
                                書記官  邱淑婷